【裁判字號】    94,重訴,398
【裁判日期】    950512
【裁判案由】    給付價金
【裁判全文】
臺灣板橋地方法院民事判決             94年度重訴字第398號
原      告  佳鼎科技股份有限公司
法定代理人  甲○○
訴訟代理人  蔡炳楠律師
            周燦雄律師
上一人之複代理人
            謝孟馨律師
被      告  協益電子股份有限公司
法定代理人  乙○○
訴訟代理人  鄭渼蓁律師
            陳龍昇律師
            黃三榮律師
上一人之複代理人
            翁焌旻律師
上列當事人間請求給付價金事件，於中華民國95年4 月28日言詞
辯論終結，本院判決如下：
    主          文
被告應給付原告新臺幣貳仟零肆拾伍萬伍仟柒佰參拾陸元，及自
中華民國九十三年七月十五日起至清償日止按週年利率百分之五
計算之利息。
訴訟費用由被告負擔。
本判決於原告以新臺幣柒佰萬元為被告預供擔保後，得為假執行
；被告於執行標的物拍定、變賣、或物之交付、或假執行執行程
式終結前，以新臺幣貳仟零肆拾伍萬伍仟柒佰參拾陸為原告預供
擔保，或將請求之標的物提存後，得免為假執行。
    事 實 及 理 由
壹、程序方面：按訴狀送達後，原告不得將原訴變更或追加他訴
    ，但有擴張或減縮應受判決事項之聲明之情形者，不在此限
    ，民事訴訟法第255 條第1 項第3 款定有明文。本件原告佳
    鼎科技股份有限公司於起訴時，原聲明請求被告給付新臺幣
    （下同）20,455,763元外，並聲明請求「自民國93年7 月1
    日起至清償日止按年息百分之五計算之利息」，惟原告已於
    言詞辯論終結前聲明「自93年7 月15日起算利息」，核屬減
    縮應受判決項之聲明，其撤回部分聲明，合於民事訴訟法25
    5 條第1 項第3 款之規定，應予准許。
貳、當事人之主張：
一、原告方面：
    聲明：被告應給付原告20,455,736元，及自中華民國93年7
    月15日起至清償日止按週年利率百分之五計算之利息。並陳
    明原告願供擔保以代釋明，請准宣告假執行。
    其陳述及所提出之證據如下：
(一)被告自民國92年3 月至93年1 月間向原告採購料號為S504-X
    號之電腦基板（以下簡稱系爭PCB 板），貨款總額為63,366
    ,722 元 ，扣除已付款及折讓之金額後，尚欠20,455,763元
    。就該積欠貨款，被告以可歸責於原告之瑕疵為由，主張索
    賠19,481,679元，並據此拒付本件係爭貨款。原告以其為無
    理由，乃於93年6 月16日委託律師去函催告被告於文到一週
    內結清，惟被告未給付，卻於93年7 月8 日委託律師覆函，
    除重申可歸責於原告外，並約於5 日內洽談賠償事宜，逾期
    將依法抵銷云云。其後，雖經雙方多次協商，終未達成協定
    。
(二)原告為釐清系爭PCB 板之瑕疵責任，在被告同意下，於92年
    9 月24日採樣委託財團法人工業技術研究所電子工業研究所
    （以下簡稱工研院電子所）進行測試檢驗，惟其檢驗報告僅
    呈現其現象並推斷其可能之原因。原告為進一步確定其責任
    歸屬，又在上開工研院電子所檢驗所建立之基礎下，由原告
    公司精密事業部之專業工程師作成系爭PCB 板焊墊異常報告
    ，並確認異常原因非PCB 板製作過程不當引起，而是在被告
    製程即IR過程中溫度不足、溫昇速率不當或錫膏成分異常所
    造成，由此可證被告主張之瑕疵應不可歸責於原告。
(三)本件被告於93年5 月10日以傳真回覆原告，表示承認原告有
    34,285,284元之貨款債權，僅爭執產品有瑕疵而須保留爭執
    款項20,455,763元，並於93年月8 日委託律師以93論衡法字
    第4362號致函原告，限原告於函到五日內與被告洽談賠償事
    宜，逾期將依法抵銷。被告上開行為均係以承認原告對其有
    債權存在為前提，雖雙方對於瑕疵責任或損害賠償責任有爭
    議，然此並不影響其承認原告貨款請求權存在而生中斷時效
    之效力，即自93年5 月10日或93年7 月8 日起兩年之消滅時
    效應重新起算，則原告於94年10月31日起訴，並未罹於時效
    ，被告為時效抗辯，並不足採。
(四)兩造交易中曾有「折讓」行為。所謂「折讓」其法律性質上
    應係買賣雙方對於買賣標的中可能產生之不良品，同意以此
    折讓作為物瑕疵擔保權利中「減少價金」之行使。縱認「折
    讓」係指原告公司依契約給付系爭PCB 板與被告公司後，經
    被告驗收PCB 板之品質，並依檢驗規範認定原告所交付之某
    部分PCB 板具有品質上之瑕疵，此時被告雖可要求原告退換
    此部分具有瑕疵之PCB 板，但若此部分PCB 板之瑕疵並不影
    響最終產品之組裝，原告公司之業務人員即會與被告之採購
    人員協，由原告提供一定金額之抵扣，而由被告公司承受此
    部分具有瑕疵之PCB 板。則被告既已依檢驗規範檢查系爭貨
    品，並通知原告取得一定折讓，此益加可證原告出賣之貨品
    縱有小瑕疵，惟並不影響最終產品之組裝與功能，並已折讓
    與被告，豈可於事後產品組裝完成發生問題，即謂原告提供
    之貨品具有瑕疵。綜上所述，原告自得向被告請求給付貨款
    。
(五)證據：提出兩造2004/01/01起之交易往來貨款明細表、協益
    電子股份有限公司2004年5 月10日傳真函（回覆佳鼎發文字
    號九三佳字第五零零三號）、周燦雄律師93年6 月16日(93)
    燦字第0028號函（受文者協益電子股份有限公司）、論衡國
    際法律事務所陳淑真律師93年7月8日(93)論衡法字第4326號
    函（受文者：佳鼎科技股份有限公司）、財團法人工業技術
    研究院電子工業研究所測試檢驗報告（工服編號：000-0000
    -000，委託單位：佳鼎科技股份有限公司）、佳鼎科技股份
    有限公司精密事業部2004/03/19焊墊異常報告、
    等影本為證據。
二、被告方面：
    聲明：請求駁回原告之訴及假執行之聲請；並陳明如受不利
    之判決，願以現金或臺北富邦銀行三重埔分行可轉讓定存單
    等方供擔保，請准免為假執行。
    其陳述及所提出之證據如下：
(一)被告公司已於「92年12月25日」及「93年7 月8 日」發函向
    原告公司表示將以系爭貨款抵償PCB 板瑕疵所造成之損害，
    故被告公司自無須負擔給付系爭貨款之責：
  １、查系爭PCB 板之瑕疵係可歸責於原告公司製程不良所致，
      並已造成被告公司受有「20,462,595元」之財產上損害：
   (1)兩造於訴外人「瀚宇彩晶公司」發現原告公司於「92年8
      月10日」至「92年8 月23日」兩週期間所生產之系爭PCB
      板，具有銲墊氧化現象及導致銲錫性變差之瑕疵後，隨即
      於「92年9 月22日」「瀚宇彩晶公司」所召集之三方檢討
      會議中，共同決議委由具有公正地位之「工研院電子所」
      ，針對系爭PCB 板瑕疵之責任歸屬進行試驗。參酌「92年
      10月17日」及「92年10月20日」「工研院電子所」所作兩
      份測試檢驗報告之結論（參被證6 號、7 號），無論由報
      告中「ESCA表面元素分析」、「TEM 微結構分析」或者是
      「SEM切片分析」，均明指係爭PCB板之金鎳層因含有銅及
      鎳等雜質之污染，導致PCB 板之銲墊氧化情形嚴重，進而
      影響PCB 板銲墊銲接強度變弱（銲錫性變差）。按有關系
      爭PCB 板「化金線」及「化鎳線」之製程（即PCB 板金鎳
      層之製程），完全係屬於原告公司獨力之製程。由於本件
      中被告公司係向原告公司購買原告公司所生產之PCB 空板
      ，用以組裝電子零件，故被告公司本身並未參與任何有關
      PCB 板之生產過程，從而，依據前述「工研院電子所」所
      作兩份測試檢驗報告之結論，係爭PCB 板所生氧化現象及
      銲錫性變差等瑕疵既係發生於金鎳層之製程上，並非被告
      公司嗣後加工之製程所致，故系爭PCB 板之瑕疵屬可歸責
      於原告公司生產PCB 板之製程所致，當甚明確。
   (2)原告公司之品保部門袁岱生經理於最初發現系爭PCB 板具
      有氧化現象及銲錫性變差等瑕疵時（當時尚未釐清瑕疵之
      發生原因），即曾於「92年9 月20日」兩造當事人與訴外
      人「瀚宇彩晶公司」所共同舉行之檢討會議中，明確地在
      會議記錄上簽名並保證：「佳鼎（原告公司）生產之產品
      皆依製程條件…若有因PCB 不良所造成之損失，佳鼎願負
      全責」等語（參被證5 號）。嗣後，兩造於「工研院電子
      所」所作兩份測試檢驗報告出爐後，亦曾與訴外人「瀚宇
      彩晶公司」於「92年10月21日」共同舉行檢討會議，針對
      工研院所作測試檢驗報告之內容加以討論，並確認造成此
      次係爭PCB 板銲墊品質瑕疵之原因為「PCB Au- Ni（金鎳
      ）層氧化造成銲接強度變弱」、「Au（金層）表面含有Cu
      （銅）及Ni（鎳）易在大氣下氧化造成吃錫性不良」等兩
      個原因（此均為原告公司之製程缺失所致）。關此，檢討
      會議結論中並同時要求原告公司應針對該公司PCB 板化金
      線、化鎳線之製程（即係爭PCB 板金鎳層之製程）遭污染
      之情形加以改正，包括更槽、藥水保存時限之控管、槽壁
      之清潔、加裝過濾罐等等。會後並由原告公司品保部袁岱
      生經理針對上述會議結論，包括「係爭PCB 板瑕疵產生之
      責任歸屬」，以及「原告公司往後應如何改善製程，以避
      免相同瑕疵情形再度發生」等事項均簽名加以確認（參被
      證8 號）。
   (3)綜上說明，由「92年10月21日」三方共同舉行之檢討會議
      結論以觀，系爭PCB 板之瑕疵顯然係導因於原告公司PCB
      板之化金線、化鎳線製程中有所疏失，並造成系爭PCB 板
      之Au-Ni （金鎳）層氧化，進而導致銲錫性變差，故系爭
      PCB 板之瑕疵乃因可歸責於原告公司生產PCB 板之製程所
      致，自屬無疑。
  ２、原告公司片面自行製作之「銲墊異常報告」，並不足以證
      明系爭PCB 板之瑕疵之產生係不可歸責於原告公司：
   (1)原告公司提出所謂「銲墊異常報告」，實際上係由原告公
      司委託該公司之精密事業部所自行製作，此無論由原告公
      司同時具有球員兼裁判角色之不妥，以及系爭PCB 板瑕疵
      責任之判斷將嚴重影響原告公司之賠償義務之存否及範圍
      以觀，均難認原告公司精密事業部擔任試驗機構能夠稟持
      公正、客觀之角度，進而作出公允之判定。此外，報告中
      有關送驗之樣品為何（是否確為該瑕疵商品）、抽樣數量
      、母群體數量、信賴區間以及信心水準等試驗要素亦均未
      可知，是該試驗報告是否確實符合相關科學檢驗方法亦屬
      可疑（參原證6 號第5 頁）。更遑論前述報告中所引述之
      驗證單位「臺灣上村股份有限公司」（參原證6 號第6 、
      8 、9 頁），經查證係為原告公司之藥水供應商，該公司
      非但與本件系爭瑕疵之發生原因及責任歸屬具有潛在之利
      害關聯，況且該公司之身份又屬於原告公司之合作廠商，
      自難期待其意見對於原告公司不生偏頗。是以，無論由原
      告公司球員兼裁判角色之不妥、報告中相關科學檢驗數據
      之欠缺，以及報告中所引據之驗證單位與原告公司間具有
      商業合作關係等節，均足以認定前開「銲墊異常報告」之
      內容應不足採。
   (2)事實上原告公司亦非如其所辯稱，係為了進一步確認其責
      任歸屬，才著由該公司精密事業部之專業工程師作成所謂
      系爭貨品「銲墊異常報告」云云。實則，原告公司係於前
      述兩份「工研院電子所」之檢驗報告結果出爐後，深覺檢
      驗報告中針對係爭PCB 板瑕疵發生原因之判定對原告公司
      十分不利。再者，被告公司於前述「92年10月21日」三方
      會議確認瑕疵責任歸屬後，隨即指示會計部門統計本件因
      系爭PCB 板瑕疵所造成之產品報廢、委外化驗、挑選分離
      不良品等損害賠償金額 (參被證9 號)， 並於「92 年12
      月25日」發函予原告公司請求「19,717,018元（未稅）」
      之損害賠償（參被證10號），嗣後並因原告公司向被告公
      司協商降低損害賠償之金額未果，原告公司為了脫免相關
      損害賠償之義務，才於翌年（93年）3 月19日提出由該公
      司精密事業部片面、自行製作之「銲墊異常報告」，並據
      此宣稱系爭PCB 板之瑕疵並非原告公司製程不良所致，更
      向被告公司主張僅願負擔被告公司所提出損害賠償金額「
      20,455,763元」（重新計算後應為「20,462,595元」）之
      半數，而拒絕依被告公司請求之全額加以賠償。
   (3)綜上說明，系爭PCB 板之瑕疵既已經公正之鑑定機關「工
      研院電子所」認定係發生於PCB 板Au-Ni（ 金鎳）層之製
      程（即原告公司之製程）。再者，前述「工研院電子所」
      檢測報告之結論，亦經原告公司品保部門經理、被告公司
      及訴外人「瀚宇彩晶公司」所共同確認，故應認「工研院
      電子所」測試檢驗報告已明確釐清系爭PCB 板瑕疵之原因
      ，應係可歸責原告公司之製程所致。至於原告公司所提出
      「銲墊異常報告」非但係原告公司內部人員所片面製作，
      根本欠缺公正、客觀之立場，況且該報告是否符合相關科
      學檢驗方法仍屬可疑，更遑論報告中所引述之驗證單位亦
      缺乏公正性，故有關原告公司所提出「銲墊異常報告」，
      自應認為不足採。
  ３、系爭PCB 板之瑕疵已造成被告公司受有下列財產上損害，
      合計金額「20,462,595元」 (未稅金額為19,488,186 元)
      。系爭PCB 板之瑕疵除已造成被告公司稅後金額則為「20
      ,462,595 元 」之財產損害外，被告公司尚受有因「停線
      待生產之稼動損失」以及「瀚宇彩晶公司因系爭瑕疵對被
      告公司請求損害賠償」等損害，惟此部份之損失金額，尚
      待被告公司進一步計算及確認。
  ４、被告已於「92年12月25日」及「93年7 月8 日」發函向原
      告公司表示將以系爭貨款抵償PCB 板瑕疵所造成之損害，
      故被告公司自不負給付係爭貨款之責：
   (1)系爭PCB 板之瑕疵係可歸責於原告公司製程不良所致，並
      已成被告公司受有20,462,595元產品報廢等財產上損失。
      而該不完全給付之情形（即買賣標的物之PCB 板銲墊上存
      有污染物，導致銲墊之銲錫性變差），性質上係屬於無法
      補正，故被告公司自得依民法第226 條第1 項「給付不能
      」，以及民法第227 第2 項「加害給付」之規定，向原告
      公司主張因不完全給付所致20,462,595元之損害賠償。
   (2)被告公司曾於「92年12月25日」發函向原告公司請求「19
      ,717,018 元 （未稅）」之損害賠償，並表明將採取「階
      段性折讓貨款」之方式，以貨款抵償前述係爭PCB 板瑕疵
      所造成之損害。此外，被告公司並於「93年7 月8 日」以
      「論衡國際法律事務所」（93）論衡法字第4326號致函原
      告公司，要求原告公司應於函到5 日內與被告公司洽談賠
      償事宜，否則逾期將依法抵銷等語（參原證4 號）。按「
      二人互負債務，而其給付種類相同，並均屆清償期者，各
      得以其債務，與他方之債務，互為抵銷。但依債之性質不
      能抵銷或依當事人之特約不得抵銷者，不在此限」民法第
      334 條第1 項定有明文，是被告公司既已於「92年12月25
      日」、「93年7 月8 日」即依法向原告公司請求不完全給
      付之損害賠償，並表明將依民法第334 條第1 項規定，將
      前述損害賠償之金額與系爭PCB 板之貨款抵銷等旨，則被
      告公司自得依法拒絕原告公司所為給付貨款之請求。
(二)本案系爭PCB 板之貨款債權早已罹於消滅時效，被告公司依
    據民法第127 條、第144 條規定，亦得拒絕給付相關貨款予
    原告公司：
  １、就本件兩造之交易流程而言，首先被告公司在接獲訴外人
      「瀚宇彩晶公司」之「製造通知單」後，會依照客戶「瀚
      宇彩晶公司」之需求日期及排程開立「製造令」，接著被
      告公司會按照「製造令」上所載之各種原料需求向包括原
      告公司在內之供應商下訂購單，訂購單上載明被告公司所
      欲採購之商品（本件中即為系爭PCB 空板）及數量。原告
      公司於收受前述訂購單並確認交貨期限後，依據訂購單注
      意事項第6 點之規定原告公司應於3 日內於訂購單上簽名
      確認，並將訂購單回傳予被告公司，以完成締結買賣契約
      之手續。
  ２、有關本件系爭PCB 空板之交易，兩造間針對貨款請求權可
      得行使之期限並未明白加以約定，是依最高法院93年臺上
      字第1944號判決之見解，兩造間既未針對貨款請求權行使
      之時期加以約定（即債權未定清償期之情形），原告公司
      自前述交換交易文件（PO、Confirmation），雙方就買賣
      標的物及價金達成意思合致之時起，即處於可得行使權利
      之狀態，故民法第127 條所規定之2 年短期消滅時效，亦
      由此時開始起算。
  ３、本件中原告公司遲至「94年10月31日」始行提起本件訴訟
      ，請求被告公司應給付自92年3 月3 日起至92年10月23日
      止被告公司向原告公司訂購係爭PCB 板之貨款共計20,455
      ,763 元 。惟由前述說明可知，本件系爭貨款請求權應適
      用民法第127 條第1 項第8 款2 年短期時效，況且此2 年
      之短期消滅時效應自兩造間交易完成之日開始起算。換言
      之，因原告公司遲至「94年10月31日」始提起本件訴訟，
      故關於兩造間於「92年10月31日」以前所作交易所生之貨
      款請求權均已罹於消滅時效，故被告公司自得基於民法第
      144 條第1 項規定，拒絕給付係爭貨款20,462,595元。
(三)原告刻意曲解原證一號兩造交易往來發票明細表內「已折讓
    台幣」之真正意涵，藉以規避原告公司所應負「物之瑕疵擔
    保」以及「不完全給付」責任，自不足採：
  １、有關原證一號兩造交易往來發票明細表內「已折讓台幣」
      部份，實際上並非如原告所辯稱係「賣方依據貨物瑕疵之
      發生率，預先於銷售貨款內『折讓』一定折扣與買方」云
      云。實則，所謂「已折讓」部份，係指原告公司依契約給
      付系爭PCB 板予被告公司後，經被告公司驗收PCB 板之品
      質，並依「檢驗規範」認定原告公司所交付之某部份PCB
      板具有品質上之瑕疵，此時被告公司雖可以要求原告公司
      退換此部份具有瑕疵之PCB 板，但假使此部份PCB 板之瑕
      疵並不影響最終產品之組裝（例如PCB 板外觀髒污、塗漆
      覆蓋不完全等瑕疵），原告公司之業務人員即會與被告公
      司之採購人員協商，由原告公司提供一定金額之扣抵（即
      「折讓」價格予被告公司），而由被告公司承受此部份具
      有瑕疵之PCB 板。
  ２、本件所謂「已折讓」部份，倘果如原告所述係指「賣方依
      據貨物瑕疵之發生率，預先於銷售貨款內『折讓』一定折
      扣與買方」之情形，則理論上由於各筆交易中瑕疵出現之
      機率均相同（交易標的均為系爭PCB 板），因此照理而言
      兩造間所進行每一筆交易均應有「折讓」之金額，而且「
      折讓」之金額自應為該次交易銷貨總額乘上一定之百分比
      （即瑕疵發生之機率）後之金額。惟查，依據原證一號兩
      造交易往來發票明細表之記載，並非每次交易均有折讓金
      額。再者，由銷貨總額對照折讓金額以觀，兩者間並未存
      在一定之比例關係（參原證1 號第2 頁、第3 頁），此均
      在在證明原告辯稱所謂「已折讓金額」，係指原告依據貨
      物瑕疵之發生率，預先給予被告之折扣云云，顯與事實不
      符，係其臨訟卸責之詞，實不足採。
(五)證據：提出協益電子股份有限公司訂購單及回傳確認單、92
    年9月5日南京瀚宇彩欣科技責任有限公司孫林之電子郵件、
    、92年9 月8 日被告公司侯建平先生之電子郵件、兩造於92
    年9 月10日所舉行協調會之會議紀錄、瀚宇彩晶公司於92年
    9 月20日與兩造公司三方舉行協商會議紀錄、財團法人工業
    技術研究院電子工業研究所測試檢驗報告（工服編號：000-
    0000-000，委託單位：佳鼎科技股份有限公司）、財團法人
    工業技術研究院電子工業研究所測試檢驗報告（工服編號：
    000-0000-000，委託單位：協益電子股份有限公司）、瀚宇
    彩晶公司於92年10月21日與兩造間之協商會議紀錄、因系爭
    PCB 板瑕疵所致被告公司產品報廢、委外化驗、挑選分離不
    良品、遲延交貨之運費等損害計算明細、協益電子股份有限
    公司92年12月25日電子郵件、瀚宇彩晶公司退貨通知單、復
    運出口申請單、協益電子股份有限公司92年12月17日銷貨退
    回通知單（客戶：瀚宇彩晶，金額：9,915,686元）、財政
    部臺灣省北區國稅局三重稽徵所94年2月25日北區國稅三重
    一字第0941021970號函、工業技術研究院92年9月24日、92
    年10月20日統一發票、工時統計表、差旅費申報單、統一發
    票、購票證明、重整紀錄表、空運費用增加明細表、空運收
    費明細單、出口報單、照片、佳鼎科技股份有限公司2003/0
    7/04電子郵件、協益電子股份有限公司營業人銷貨退回進貨
    退出或折讓證明單（92年8月15日：151,720元（不含稅，以
    下同）、92年8月15日：22,408元、92年7月25日：86,200元
    、92年7月25日：53,250元、92年9月28日：598,680元、92
    年9月28日：46,400元、92年8月18日：51,824元、92年9月2
    8日：1,815,632元、92年12月11日：36,860元、92年12月19
    日：756,376元、92年12月11日：40,020元、92年12月21日
    ：18,000元、92年8月18日：48,370元、92年9月10日：25,2
    00元、92年9月10日：35,750元、92年9月10日：57,968元）
    等影本為證據。
參、得心證之理由：
一、原告主張被告自92年3 月至93年1 月間，陸續向其採購料號
    S504-X之電腦基板（PCB）（下稱系爭PCB板），貨款總額為
    63,366,722元，扣除已付款及折讓金額後，尚餘20,455,736
    元差額，嗣雙方間為釐清系爭PCB 板之瑕疵歸屬責任，乃合
    意於92年9 月24日採樣委託財團法人工業技術研究院電子工
    業研究所（下稱工研院電子所）測試檢驗等事實，業據其提
    出與所述相符之兩造交易往來貨款明細表影本、工研院電子
    所測試檢驗報告等影本為證據，且為被告所不爭執，堪信原
    告此部分主張為真實。
二、原告又主張被告尚積欠貨款20,455,736元，請求被告給付一
    節，則為被告否認，並以本件系爭PCB 板之瑕疵依測試檢驗
    結果，其瑕疵責任應歸於原告，且此一產品瑕疵導致被告有
    20,462,595元之損害，可就前述未付貨款予以抵銷，又原告
    就系爭PCB 板之貨款請求權已罹於時效，原告自不得再行請
    求主張，至原告所謂「已折讓金額」係指原告依據貨物瑕疵
    之發生率，預先給予被告折扣與事實不符等語資為抗辯。經
    查：
(一)本件由原告出售與被告之系爭PCB 板係經被告加工後再出售
    與訴外人瀚宇彩晶公司，因該訴外人瀚宇彩晶公司發現其向
    被告購買之PCB 板有瑕疵，因而由訴外人瀚宇彩晶公司人員
    與兩造之人員會商檢討瑕疵發生原因，嗣由兩造協議將同類
    產品樣本送交工研院電子所進行測試檢驗，依據兩造俱不爭
    執之工研院電子所工服編號000-0000-000號測試檢驗報告，
    就由原告提供之印刷電路板（化金板，D/C ：0333）進行測
    試檢驗，其結果與討論分別為：「I、ESCA表面元素分析：
    『由ESCA表面元素分析結果可發現元件脫落處之銲墊表面主
    要由碳、氧、錫、鉛及鎳所組成。此表面仍有錫鉛成份存在
    ，表示其可能有錫鎳IMC 形成並留在表面上。建議提供正常
    樣品進行相同的分析，以確認此表面之氧含量是否異常。』
    （報告第3 頁）。II、TEM 微結構分析：『由TMC 之明視影
    像可觀察到金層與鎳磷層之間尚有二層結構（此結構應為
    immersion gold沈浸金製程所產生），如圖一至圖三所示。
    較白之鍍層其厚度約為50至100 nm，條狀結構之鍍層厚度約
    為200nm 。經EDS 元素分析此二層結構，發現較白鍍層主成
    份為金，條狀結構主要則由金及鎳所組成。較白鍍層之氧含
    量較其兩旁鍍層為高，這表示此處可能有氧化現象。此氧化
    現象可能導致銲墊之銲錫性變差或使得組裝後銲點之強度變
    弱。』（報告第7 頁）。III、SEM 切片分析：『由圖三及圖
    四箭頭處可觀察到銲錫與銲墊界面處有許多小孔洞存在，這
    些孔洞的存在將可能降低銲點之強度。這些孔洞的產生可能
    的原因有(1)PCB 銲墊氧化嚴重(2)錫膏之助銲能力較差。如圖
    八及圖九所示，銲點界面處裂痕上方並無明顯的IMC 存在，
    且裂痕處有污染物存在。此污染物導致銲墊之銲錫性變差，
    而使得銲錫無法與銲墊接合而形成裂痕。由圖十一可觀察到
    銲點分離處之表面層顏色較深（此層可能是P-rich層），而
    且此處並無發現明顯IMC 殘留，這表示分離界面可能位於銲
    錫（或IMC 層）與鎳磷層間。所以此銲點分離現象可能是銲
    點強度較差或受強大外力所造成。』（報告第14頁）」（見
    本院卷(一)第164 至180 頁），另據工研院電子所工服編號00
    0-0000-000號測試檢驗報告，就被告提供之印刷電路板（化
    金板，D/C ：0333）進行測試檢驗，其結論及討論分別為：
    「I、ESCA表面元素分析：『由ESCA表面元素分析結果可發
    現樣品表面有鎳及銅的汙染，鎳及銅在大氣下容易氧化。此
    氧化現象可能導致銲墊之銲錫性變差或使得銲點之強度變弱
    。』（報告第3 頁）。II、ESCA縱深分析：『由ESCA縱深分
    析結果可發現金／鎳介面之磷濃度有升高的趨，並且有氧化
    的現象（氧的訊號升高），如圖一所示。此介面處之氧化現
    象可能就是所謂之黑墊現象（Black Pad）。 此氧化現象可
    能導致銲墊之銲錫性變差或使得銲點之強度變弱。』（報告
    第7 頁）。III、TEM 微結構分析：『由TEM 明視野影像可觀
    察到金層與鎳層之間有一條條狀結構，如圖一所示，其厚度
    約為110nm 。經EDS 元素分析此條狀結構，發現此處主要由
    鎳及磷所組成，但是其氧含量較深處之鎳磷層為高。所以此
    處可能有氧化物存在。此氧化現象可能導致銲墊之銲錫性變
    差或使得銲點之強度變弱。』（報告第11頁）。Ⅳ、SEM 切
    片分析：『由圖一箭頭處觀察到銲錫與銲墊界面處有許多小
    孔洞存在，這些孔洞的存在將可能降低銲點之強度，這些孔
    洞的產生可能原因有(1)PCB 銲墊氧化嚴重(2)錫膏之助銲能力
    較差。由圖二至圖四之放大影像可觀察到，銲接界面處有界
    金屬化合物（IMC）及P-richlayer（富含磷的相存在）。此
    界面處並無發現明顯異常。』（報告第17頁）。」（見本院
    卷(一)第181 至199 頁），則由上述工研院電子所分別就兩造
    所提供之PCB 印刷電路板樣本進行檢測結果，並無法確認該
    經被告加工後，賣至訴外人瀚宇彩晶公司之PCB 電路板所存
    在之瑕疵究竟係兩造何者製程中所造成之瑕疵。原告又提出
    其內部精密事業部於93年3 月19日製作之S504-X焊墊異常報
    告，主張前開92年10月20日測試檢驗報告僅呈現瑕疵之現象
    並推斷可能原因，認為主要造成異常原因在於被告加工過程
    （IR過程）中溫度不足、溫度速率不當或錫膏成分異常所造
    成等語，原告此部分主張雖係其內部文件之檢討結論，非可
    遽採，但就系爭雙方買賣標的之系爭PCB 板於送交訴外人瀚
    宇彩晶公司後所發現之瑕疵成因，究竟係原告於出貨之時即
    有之瑕疵，抑或被告收貨後另行加工所造成之瑕疵，因無法
    分辨而難以判定應負擔該買賣標的PCB 板所存在瑕疵應為兩
    造之何方。
(二)按當事人主張有利於己之事實者，就其事實有舉證之責任，
    但法律別有規定或依其情形顯失公平者，不在此限，民事訴
    訟法第277 條定有明文。本件原告請求被告給付尚未給付之
    買賣價金，而被告則主張其向原告買受之系爭PCB 板品質瑕
    疵係因PCB 板氧化嚴重導致銲墊之銲錫性變差，進而導致嗣
    後加裝之電子元件無法與銲墊緊密接合而脫落情形發生，造
    成訴外人瀚宇彩晶公司退回被告出售之PCB 板65,920片，使
    被告因而受有18,029,922元損失，並主張以之與本件未付之
    貨款抵銷等語。然查，就被告將購自原告之PCB 板加工後再
    出售與訴外人瀚宇彩晶公司，惟其中之PCB 板65,920片遭訴
    外人瀚宇彩晶公司退回被告，被告並因而受有損失等事實，
    原告對此部分並不爭執，然被告欲以其因訴外人瀚宇彩晶公
    司間之交易所受損害用以與被告應付但尚未支付之貨款餘額
    抵銷，必須以前述被告出賣與訴外人瀚宇彩晶公司之PCB 板
    上所存在之瑕疵乃應歸責於原告，而使被告對於原告有損害
    賠償請求權存在時，方得用以抵銷其應付而尚未支付之買賣
    價金餘額，被告既然主張抵銷，則就此對其有利之事實應負
    舉證之責，然而，依據前引工研院電子所所出具之2 件檢測
    報告，並不能直接認定原告出售與被告之PCB 板即存在有瑕
    疵，該經訴外人瀚宇彩晶公司發現之瑕疵並非因被告加工所
    造成等事實，而兩造與訴外人瀚宇彩晶公司又於前述工研院
    電子所檢測報告提出後，於10月21日會商檢討，並未確認該
    瑕疵責任應由原告負擔，僅要求原告應執行8 項改進事項，
    此有被告提出之經兩造人員簽名確定之會商紀錄影本可參（
    見本院卷(一)第200 頁），故被告固因其出售與訴外人瀚宇彩
    晶公司之PCB 板因發現瑕疵，致使其遭買受人瀚宇彩晶公司
    退貨，且被告為解決其客戶瀚宇彩晶公司因採用其產品所發
    生之問題，而增加支出空運費用，以及派遣人員前往客戶瀚
    宇彩晶公司處協助解決問題而增加支出人員派遣差旅費用等
    ，固有被告提出之空運收費單據及出口報單、差旅費、加油
    費、車船交通費用報支單據等影本為證據，被告確有上述系
    爭PCB 板之瑕疵而增加支出或遭受損失之事實，因而被告抗
    辯稱其因遭訴外人瀚宇彩晶公司退貨所造成之損失及增加之
    支出所造成之損害，乃屬可以向原告請求損害賠償一節，因
    未能證明屬可歸責於原告之事由所生者，則其此部分抗辯即
    難認為可採，從而，被告主張以之抵銷其應付而尚未支付原
    告之買賣價金餘額，即非可採。
三、按消滅時效因承認而中斷，民法第129 條第1 項第2 款定有
    明文。本款所稱承認，係因時效而受利益之債務人向債權人
    表示認其請求權存在之觀念通知，此項承認無須一一明示其
    權利之內容及範圍等，以有可推知之表示行為即為已足。又
    債務人同意進行協商，且於協商過程中承認債權人之請求權
    存在，即生中斷時效之效力，不因協商未能達成一致之合意
    而受影響（最高法院92年度臺上字第291 號判決參照）。經
    查，本件兩造之交易流程，係被告接獲訴外人瀚宇公司之製
    造通知單後，依瀚宇公司之需求日期及排程向原告採購；原
    告於陸續收受訂購單並確認交貨期限後，於三日內在訂購單
    上簽名確認，並回傳該訂購單予被告，並按約定之交貨日期
    陸續交貨，被告並於交貨次月16日結帳，以簽發票期120 天
    之支票付款，故就兩造間之買賣關係，出賣人之履行期即約
    定之交貨日期，買受人之給付買賣價金之履行期則為交貨日
    次月16日結帳，於結帳後120 日支付之，此有兩造俱不爭執
    其真正之訂購單影本可稽（見本院卷(一)第77頁以下），因此
    ，原告雖已履行交付買賣標的物，但須至前述約定付款日始
    可行使其買賣價金給付請求權，則此買賣價金請求權之消滅
    時效即應以該日起算，此參照原告所提出之雙方交易明細表
    所示（見本院(一)卷第7 頁），以第一筆交易（已付款）為例
    ，發票日期為92年3 月14日，付款日為92年8 月18日，即甚
    為顯然。又查，被告尚未付款之交易為自92年8 月13日起之
    交易（見本院卷(一)第8 頁），其結帳日應為次月16日即92年
    9 月16日，被告簽發票期120 天之支票付款，則其實際付款
    日應為93年1 月14日，之後之各筆交易之實際付款日更後於
    此一日期，嗣因兩造對於PCB 板品質發生爭議，被告於93年
    5 月10日曾函復原告：「總應付帳款應為NT$34,285,284-並
    非NT$35,293,685-。．．．本公司應付貴公司NT$34,285,28
    4-扣除保留爭議款項NT$20,455,763 實際應支付貴公司之金
    額為NT$13,829,521 ，擬於5/18進行支付！若貴公司於協益
    5/18支付NT$13,829,521-之後五日內，未能提出索賠金額之
    進一步處理方按，本公司將委託專任律師採取必要法律措施
    ，以維護本公司之權益。」，此有兩造俱不爭執其真正之前
    述被告函件影本可參（見本院卷(一)第10頁），故原告前述交
    易明細表記載付款日為「93年5 月18日」（見本院卷(一)第8
    頁），因此不論被告是否於前述函件內承認原告對之有買賣
    價金請求權存在，其消滅時效是否因承認而中斷並重新起算
    ，即以前述被告尚未付款之最早一筆交易買賣價金請求權應
    起算之日期93年1 月14日為基準，原告於94年10月27日提起
    本件訴訟請求被告給付買賣價金，尚未超過2 年期間，即尚
    未逾民法第127 條第8 款規定之期間，被告抗辯原告之貨款
    請求權均已罹於時效而消滅一節，即屬不足採。至於被告前
    述函件有無承認而使消滅時效中斷一節，因與原告之請求權
    消滅時效是否完成已無影響，茲不贅述。
四、本件被告又於92年12月25日以電子郵件通知原告稱：「關於
    HSD 機種S504XPCB因空板品質問題（DATE CODE 0333.0334
    ）導致HSD 此兩週之成品全數退貨，造成HSD 及協益電子的
    損失，此損失金額為NT$19,717,018.因其確認此PCB 必須報
    廢無法再使用，因此我目前將採階段性折讓貨款，第一階段
    於12月份先行開立NT$9,915,686折讓金額，第二階段於2004
    '1月份開立NT$9,801,332折讓金額，以上。」，此有被告提
    出之電子郵件影本可參（見本院卷(一)第203 頁），但此電子
    郵件並未有原告回復之內容，而查，兩造間就系爭PCB 板買
    賣交易，依據原告所提出之交易明細所示，自92年8 月29日
    起即陸續有金額不等之折讓金額，此有該交易明細表影本可
    參（見本院卷(一)第7 頁以下），而於兩造間就原告交付被告
    之貨物如有發生瑕疵之處理方式，兩造主張並不相同，惟依
    據上述交易明細以觀，顯然應為之前完成之交易，於原告開
    發統一發票向被告請求付款之後，因稅務處理流程之故，而
    以由買受人開立銷貨退回進貨退出或折讓證明單方式，減除
    經退貨部分或經減少價金部分之帳目之方式，以減除原已開
    出之統一發票金額，使帳目符合實際交易狀況，因此原告各
    期請求付款金額乃有不同金額之折讓金額出現，則可推知兩
    造間原有交易對於此種量產製品容有發生瑕疵品時，乃以退
    貨或者減少價金以減除瑕疵品金額方式處理，而於退貨或減
    少價金折讓之後，買受人即被告再就餘額付款，因而被告以
    上述電子郵件通知被告將以分二階段開立折讓單方式減除實
    際交易金額，用以解決HSD 即訴外人瀚宇彩晶公司及被告之
    損失問題，此行為當係符合兩造間原有交易方式之安排，然
    因開立銷貨退回進貨退出或折讓證明單以進行退貨之行為乃
    買受人之單方行為，於未經出賣人同意前，不能認為雙方已
    經就該部分合意解除契約或合意減少價金，而據前述被告於
    2004 年5月10日回復原告請求付款之函件內容所示，被告僅
    同意支付其無爭執之部分款項於93年5 月18日支付，但保留
    爭議金額作為與原告協商索賠之用，可見原告並不同意被告
    前於92年12月25日發出之電子郵件內容之處理方式，再參照
    原告委託周燦雄律師於93年6 月16日催告被告給付貨款之書
    面通知（見本院卷(一)第11頁），更可見出賣人即原告並未同
    意被告上述退貨解除契約或減少價金之意思表示，因而雙方
    就該爭議部分之貨款並未達成解除契約之合意，故不能單純
    就被告開立開立銷貨退回進貨退出或折讓證明單即認為原告
    業已同意雙方間就此部分合意退貨解除契約或減少價金，原
    告所主張被告同意折讓乃屬附有條件接受承認原告交付之貨
    品，固非完全可採，然被告亦無從據此拒絕給付尚未給付之
    貨款。
五、按「給付有確定期限者，債務人自期限屆滿時起，負遲延責
    任。」、「給付無確定期限者，債務人於債權人得請求給付
    時，經其催告而未為給付，自受催告時起，負遲延責任。其
    經債權人起訴而送達訴狀，或依督促程序送達支付命令，或
    為其他相類之行為者，與催告有同一之效力。」、」「遲延
    之債務，以支付金錢為標的者，債權人得請求依法定利率計
    算之遲延利息。但約定利率較高者，仍從其約定利率。」，
    民法第229 條第1項、第2項、第233條第1項分別定有明文。
    經查，本件兩造間之買賣價金之給付方式原有如前述之約定
    方式給付，然因本件兩造間因買賣標的之瑕疵發生爭議，使
    被告拒絕按期付款，而由原告委託律師於93年6 月16日以書
    面催告被告給付而被告則亦委由律師93年7月8日回復，此有
    周燦雄律師93年6 月16日(93)燦字第0028號函、論衡國際法
    律事務所陳淑真律師93年7月8日(九十三)論衡法自第4326號
    函影本在卷可參（見本院卷(一)第11、12頁），，原告因以催
    告被告給付之掛號回執散失無從證明被告收受書面催告之日
    期，因以被告委託律師回函視為被告業已收受前述書面催告
    之日期，當屬可採，則原告主張以前述被告委託律師回復之
    日加計原告書面催告中所定一週期限屆滿後之93年7 月15日
    起算（見原告94年12月22日準備書狀，本院卷(一)第211 頁）
    ，依法定利率年息百分之五計算之利息，自亦屬有理由。
六、綜上所述，原告主張被告尚欠有前述金額之買賣價金尚未給
    付，應屬可採，而被告抗辯稱其因系爭PCB 板之瑕疵責任應
    歸於原告，及原告之貨款請求權已罹於時效而不得再向被告
    請求等情，則屬俱無可採，從而，原告主張依據買賣之法律
    關係，請求被告應給付尚欠之買賣價金20,455,736元，及自
    93年7 月15日起至清償日止，按法定利率年息百分之五計算
    之遲延利息，為有理由，應予准許。
肆、假執行之宣告：兩造均陳明願預供擔保聲請宣告假執行或免
    為假執行，經核均無不合，爰分別酌定相當金額俱准許之。
伍、本件事證已臻明確，兩造其餘主張及攻擊防禦方法與證據，
    經本院斟酌後，與本件判決結果已不生影響，故不一一論列
    ，附此敘明。
陸、結論：原告之訴為有理由，依民事訴訟法第78條、第390 條
    第2項、第392條第2項，判決如主文。
中    華    民    國    95    年    5     月    12    日
            民事第一庭  法  官  許  瑞  東
以上正本證明與原本無異
如對本判決上訴，須於判決送達後20日內向本院提出上訴狀
中    華    民    國    95    年    5     月    12    日
                        書記官  賴  玉  芬


司法院資訊處製作；財團法人民間司法改革基金會備份。
